臺灣臺北地方法院民事判決　　　　　　 94年度簡上字第334號
上　訴　人　太平洋崇光百貨股份有限公司
法定代理人　乙○
訴訟代理人　江如蓉律師
複代理人　　顏華歆律師
　　　　　　張詩芸律師
被上訴人　　太平洋建設股份有限公司
法定代理人　甲○○
訴訟代理人　彭正元律師
　　　　　　陳逢源律師
上列當事人間請求給付租金事件，上訴人對於中華民國94年4月
6日本院臺北簡易庭93年度北簡字第32774號第一審判決提起上訴
，本院於94年11月30日言詞辯論終結，判決如下：
    主  文
上訴駁回。
第二審訴訟費用由上訴人負擔。
    事實及理由
甲、程序方面：
    按當事人不得於第二審提出新攻擊或防禦方法。但對於在第
    一審已提出之攻擊或防禦方法為補充者或如不許其提出顯失
    公平者，不在此限，民事訴訟法第447條第1項第3款、第6款
    定有明文。經查，本件上訴人於原審係以借款利息為抵銷之
    抗辯，並援引民法第203條及營利事業所得稅查核準則第36
    之1規定為據，嗣於第二審雖又援引營利事業所得稅查核準
    則第72條第8款之規定，惟此僅是就其在原審所為之抵銷抗
    辯為補充而已，尚非提出新的防禦方法。又上訴人於第二審
    固另以被上訴人應分攤陳憲忠及陳文通之退休金為抵銷之抗
    辯，而屬新防禦方法之提出，但抵銷權本可隨時行使，是倘
    不允其提出抵銷抗辯顯有失公平，揆諸前揭說明，上訴人於
    第二審所為新防禦方法之提出，應予准許。
乙、實體方面：
一、被上訴人起訴主張：上訴人於民國90年間向被上訴人承租台
    北市○○○路○段45號地下3樓至13樓之建物（下稱系爭房屋
    ），雙方並簽訂房屋租賃契約書（下稱系爭租約），約定租
    期1年，並就租金於系爭租約第3條約定上訴人除應給付固定
    租金外，尚應給付該大樓當年度房屋稅及地價稅等額之租金
    予被上訴人。詎上訴人就系爭房屋90年度之房屋稅新台幣（
    下同）22,618,553元，迄今尚未給付，經被上訴人屢向上訴
    人催討，上訴人均置之不理。為此，爰依系爭租約起訴請求
    上訴人給付22,618,553元及自支付命令送達之翌日起至清償
    日止按年息5%計算之利息等語。
二、上訴人則以：被上訴人於89、90年間先後多次向上訴人借款
    70多筆，金額高達2,254,908,000元，被上訴人迄今積欠上
    開借款之利息總計97,699,090元（詳如附表所示），爰依民
    法第334條之規定，以上開利息債權與被上訴人之租金債權
    相抵銷。又兩造縱未約定利率，亦應依民法第203條之規定
    以法定利率計付利息。況被上訴人為上訴人之股東，上訴人
    將資金借貸予被上訴人，依法即應收取利息，否則稅務機關
    依營利事業所得稅查核準則第36之1規定，按台灣銀行基本
    放款利率計算利息課稅，將致上訴人之權益受損，而有背信
    之嫌。退步言之，縱認上訴人借貸予被上訴人之金額係預付
    租金之性質，然預付租金之性質與押金相同，依營利事業所
    得稅查核準則第72條第8款規定，上訴人預付之租金亦應計
    算利息。因此，上訴人以前開利息債權與被上訴人之租金債
    權相抵銷，洵屬有據。再者，縱認上訴人所主張之利息債權
    並不足採，但前為上訴人公司行政總經理陳憲忠於90年10月
    自請退休，考量其對於太平洋集團整體貢獻斐然，故由太平
    洋企業總裁裁示其退休金由集團內各企業體按比例分擔，而
    陳憲忠之退休金合計8,822,250元，當時仍為太平洋集團下
    轄之被上訴人公司之分擔額為4,928,689元，此筆款項業由
    上訴人先行墊付，被上訴人迄今尚未償還，從而上訴人主張
    於4,928,689元範圍內與被上訴人之租金債權抵銷。此外，
    上訴人公司外商課副課長陳文通於94年10月31日退休，然因
    其於太平洋集團內任職期間曾於各企業體輪調服務，其中於
    被上訴人公司服務年資高達6年，此部分退休金比例合計
    554,115元應由被上訴人負擔，而上訴人已墊付在先，被上
    訴人迄今亦未償還，爰在554,115元範圍內主張抵銷等語置
    辯。
三、本件原審對於被上訴人之請求，判決被上訴人全部勝訴，並
    為假執行之宣告，上訴人全部聲明不服，求為（一）原判決
    廢棄。（二）被上訴人在第一審之訴及其假執行之聲請均駁
    回；被上訴人則求為駁回上訴。
四、本件被上訴人主張上訴人於90年間向被上訴人承租系爭房屋
    ，雙方並簽訂系爭租約，約定租期1年，並就租金於系爭租
    約第3條約定上訴人除應給付固定租金外，尚應給付該大樓
    當年度房屋稅及地價稅等額之租金予被上訴人。嗣上訴人就
    系爭房屋90年度之房屋稅22,618,553元，迄今尚未給付等情
    ，業據被上訴人提出系爭租約、房屋稅繳款書4份在卷可稽
    ，且為上訴人所不爭執，自堪信為真實。至上訴人抗辯以利
    息債權及其代墊被上訴人應分擔之退休金與前開租金債權相
    抵銷一節，則為被上訴人所否認。是以，本件之爭點應為（
    一）兩造有無上訴人主張之借貸關係存在？（二）該借貸關
    係有無利息之約定？（三）被上訴人是否有分擔陳憲忠、陳
    文通退休金之義務？（四）上訴人可主張抵銷之金額為若干
    ？茲分述如下：
（一）按當事人主張有利於己之事實者，就其事實有舉證之責任
      ，民事訴訟法第277條前段定有明文。經查，本件上訴人
      雖主張被上訴人曾向其借貸2,254,908,000元，並積欠借
      款利息總計97,699,090元云云，惟查，縱兩造有如上訴人
      主張之消費借貸關係存在，然消費借貸非必為有償，是上
      訴人仍應就該借貸關係是否為有償負舉證責任。查上訴人
      所主張之前開利息係依附表所示之利率計算出，但其並未
      舉證證明兩造就前開借款有利息之約定，及以該附表所示
      利率計付利息之事實。況且，上訴人曾以上訴人公司前任
      負責人章民強多次將資金貸予被上訴人公司，並未約定利
      息及清償期，致上訴人公司受有鉅額利息損失為由，對章
      民強提起背信之告訴，嗣經本院刑事庭判決章民強無罪後
      ，上訴人仍以同一事由提請檢察官上訴等節，有本院92年
      度訴字第1442號刑事判決及臺灣臺北地方法院檢察署檢察
      官上訴書可稽（參原審卷第191、223頁），足見上訴人在
      前開刑事案件已自承兩造就其所主張之借款並無利息之約
      定，則上訴人在本件為相反之主張，不足為信。從而，上
      訴人主張被上訴人積欠其借款利息97,699,090元一節，洵
      非可採。
（二）上訴人固稱：兩造縱未約定利率，亦應依民法第203條之
      規定以法定利率計付利息等語，惟按民法第203條係規定
      ：「應付利息之債務，其利率未經約定，亦無法律可據者
      ，週年利率為百分之五」，而如前述，兩造並無關於應付
      利息之約定，則自無在未約定利率之情形下，而適用法定
      利率之餘地。又被上訴人究有無積欠上訴人利息應視兩造
      之約定，至於營利事業所得稅查核準則第36之1及第72條
      第8款雖分別規定：「公司組織之股東、董事、監察人代
      收公司款項，不於相當期間照繳或挪用公司款項，應按當
      年一月一日所適用台灣銀行之基本放款利率計算利息收入
      課稅。但如係遭侵占，且已依法提起訴訟者，不予計算利
      息收入課稅。公司之資金貸與股東或任何他人未收取利息
      ，或約定之利息偏低者，除屬預支職工薪資者外，比照前
      項規定辦理」、「出租財產所收取之押金，按月或按年計
      算銷售額者，出租人及承租人得分別以租金收入（支出）
      及利息支出（收入）列帳」，但上開查核準則係稅務機關
      作為調查、審核營利事業所得稅之基準，核與兩造是否有
      約定利息並無干係，上訴人以上開規定主張其所匯予被上
      訴人之款項應計算利息，顯非可取。
（三）上訴人雖又主張被上訴人應分攤陳憲忠及陳文通之退休金
      ，因上訴人已先行墊付，爰在墊付之範圍內與被上訴人請
      求之租金債權相抵銷云云，但為被上訴人所否認，並辯稱
      未曾同意分攤陳憲忠、陳文通之退休金等語。上訴人固提
      出該公司行政部人事教育課91年1月16日之簽呈、陳憲忠
      退休金分攤比例表、上訴人公司員工離職金與相關企業分
      攤比分析表為據，但上開文件均係上訴人公司內部之文件
      ，尚無從證明兩造有為分攤退休金之約定，而上訴人復未
      舉他證以實其說，是上訴人前開主張，亦屬無據。
五、綜上所述，本件上訴人就被上訴人所主張之租金債權
    22,618,553元既不爭執，復未舉證證明其所主張之利息債權
    存在，及被上訴人有分攤陳憲忠、陳文通退休金之義務，是
    上訴人所為之抵銷抗辯，均無足採。從而，被上訴人依系爭
    租約請求上訴人給付22,618,553元，及自支付命令送達之翌
    日即93年11月10日起至清償日止按年息5%計算之利息，為有
    理由，應予准許。是則原審判命上訴人如數給付，並依職權
    宣告假執行，於法並無不合。上訴意旨指摘原判決不當，求
    予廢棄改判，為無理由，應予駁回其上訴。
六、兩造其餘之攻擊或防禦方法及未經援用之證據，經本院斟酌
    後，認為均不足以影響本判決之結果，自無逐一詳予論駁之
    必要，併此敘明。
七、據上論結，本件上訴為無理由，依民事訴訟法第436條之1第
    3項、第449條第1項、第78條，判決如主文。
中　　華　　民　　國　　94　　年　　12　　月　　14　　日
                 民事第五庭    審判長法　官　翁昭蓉
                  　　　　　　　　　 法　官　林鳳珠
                                     法  官  林秀圓
以上正本係照原本作成
本件當事人須以本判決適用法律顯有錯誤為上訴理由時，始得於
本判決送達後二十日內向本院提出上訴狀，如已於本判決宣示後
送達前提起上訴者，應於判決送達後十日內補具上訴理由（均按
他造當事人之人數附繕本），並經本院許可後方得上訴最高法院
中　　華　　民　　國　　94　　年　　12　　月　　14　　日
                         　          書記官　林蓮女
